【裁判字號】    89,上訴,1226
【裁判日期】    891017
【裁判案由】    偽造文書
【裁判全文】
臺灣高等法院高雄分院刑事判決          八十九年度上訴字第一二二六號
    上  訴  人
    即  被  告  乙○○
右上訴人因偽造文書案件，不服臺灣高雄地方法院八十八年度訴字第七八二號中華民
國八十九年八月四日第一審判決（起訴案號：臺灣高雄地方法院檢察署八十七年度偵
字第二四七九三號），提起上訴，本院判決如左：
      主      文
原判決撤銷。
乙○○連續行使偽造私文書，足以生損害於公眾及他人，處有期徒刑拾月。偽造之黃
素卿印章貳枚、甲○○印章壹枚，如附表一所示之委託書、承諾書、讓渡書、變更登
記申請書上偽造之黃素卿印文各壹枚、署押各壹枚，如附表二所示之商店基本資料表
、特約商店合約書及特約商店約定書上偽造之黃素卿印文各壹枚，如附表三所示之委
託書上偽造之黃素卿印文壹枚、署押壹枚，如附表四所示之承諾書、讓渡書及變更登
記申請書上偽造之甲○○印文各壹枚、黃素卿印文各壹枚，均沒收。
      事      實
一、乙○○於八十五年間，與李光宇合夥在高雄市新興區○○○路二四三之一號經營
   「流通企業社」，並登記李光宇為負責人，緣渠二人因欲申請刷卡機使用，但均
    有退票紀錄，無法申請，乙○○遂萌生利用人頭充當企業社負責人之念，由報上
    尋找出借身分證之廣告，經電話連絡後，向一不詳姓名人以新台幣（下同）三萬
    元之代價，購得黃素卿於八十年至八十一年間遺失身分證、大眾商業銀行永康分
    行帳號000－00－000000－0號存摺及不詳姓名人偽刻之印章（按黃
    素卿於八十二年二月二十七日因煙毒案收押於台南看守所，同年十二月二十日送
    台南女監執行，直至八十五年十一月十九日移監至高雄女子監獄繼續服刑至今，
    其間未出監所過，因乙○○不知該不詳姓名人如何取得黃素卿之身分證件，故無
    故買贓物罪之問題，公訴人亦未依贓物罪起訴），即基於偽造文書，使公務員登
    載不實文書之概括犯意，先於八十五年八月初某日，未經黃素卿授權同意，將黃
    素卿之身份證影本，交予不知情之李光宇，再轉交予亦不知情之大磊會計師事務
    所職員洪碧凰，並委其代刻黃素卿印章，而利用洪碧凰以黃素卿名義與李光宇訂
    立如附表一編號三所示立據日期為八十五年七月二十五日，內容為「立讓渡書人
    李光宇茲因無意繼續經營，願將本人開設於高雄市新興區○○○路二四三之一號
    流通企業社所有設備及生財器具以新台幣參萬元整，讓渡於黃素卿」等語之讓渡
    書一份，及以黃素卿名義立具如附表一編號一所示日期為八十五年八月六日，表
    示由黃素卿委託洪碧凰前往辦理營利事業登記之委託書一份，並在該偽造之署押
    後，均蓋用上開偽刻之「黃素卿」印文各一枚，同時利用洪碧凰與李光宇書立另
    紙立具如附表一編號二所示日期為八十五年七月二十五日之承諾書一份，以示由
    營業人負擔稅捐切結，而在該承諾書上以上開方式偽造「黃素卿」署押及印文各
    一枚，並由洪碧凰於八十五年八月七日，蓋用偽刻之印章偽鈐「黃素卿」印文一
    枚在如附表一編號四所示高雄市政府營利事業統一發證變更登記申請書（下稱變
    更登記申請書）上，並連同上開讓渡書、委託書及承諾書，提出向高雄市政府申
    請該企業社負責人變更登記，於該市政府各局處機關承辦公務員按其提出申請文
    件審核後，使承辦人員於高市建一商字第九五五八六八八號「高雄市政府營利事
    業登記證」上記載負責人為「黃素卿」之不實事項，並核發予李光宇及乙○○，
    足以生損害於黃素卿及高雄市政府對營利事業登記及稅籍管理之正確性。繼之於
    八十五年八月間，提供黃素卿之身份證影本、印章及大眾銀行存摺予不知情之李
    光宇，再由李光宇於同年月二十一日，在「流通企業社」內，以黃素卿名義出具
    如附表二編號一所示商店基本資料表一份，並在其上責責人簽章欄內，加蓋偽造
    之黃素卿印章，再持交予中國信託銀行，供作流通企業社向中國信託銀行租借刷
    卡機一台，保證金五百元之證明文件，又於同年月二十三日，為加入成為特約商
    店，以黃素卿名義與中國信託銀行業務員簽訂如附表二編號二所示特約商店合約
    書一份，並在該合約書上蓋用黃素卿印章一枚後，交予中國信託商業銀行，以為
    行使；又於八十五年九月十六日，將上開黃素卿身份證影本、存摺及印章，交予
    不知情之李光宇，轉交予不知情之上海商業儲蓄銀行高雄分行（下稱上海商銀高
    雄分行）行員張國勳，在位於高雄市○○路、中正路口之上海商銀高雄分行，由
    張國勳以黃素卿名義與財團法人聯合信用卡處理中心（下稱聯合信用卡中心）簽
    訂如附表二編號三所示特約商店約定書一份，並在該約定書上蓋用「黃素卿」印
    文一枚後，交予聯合信用卡中心，以為行使。又利用李光宇委託不知情之聯德會
    計師事務所職員王昶喨代刻黃素卿印章一枚，於八十五年十二月十八日，向高雄
    市稅捐稽徵處新興分處，請領統一發票，而由王昶喨以黃素卿名義出具如附表三
    所示立具日期為八十五年十二月十八日之委託書一份，以示黃素卿委託王昶喨申
    辦統一發票購票證，並在該委託書上偽填「黃素卿」署押一枚，並蓋用代刻之印
    章偽造「黃素卿」印文一枚。繼之於八十六年一月間某日，未經黃素卿及甲○○
    授權同意，將其以三萬元代價，向不詳姓名人購得之甲○○遺失之身份證影本及
    上開黃素卿之身份證影本，交予不知情之李光宇，再轉交予亦不知情之王昶喨，
    利用王昶喨偽刻甲○○印章一枚，並以黃素卿與甲○○名義訂立如附表四編號二
    所示立具日期為八十六年一月一日，黃素卿將流通企業社讓渡予甲○○之讓渡書
    一紙，及以渠二人名義立具如附表四編號一所示日期為八十六年一月一日之承諾
    書一份，以示由營業人負擔稅捐之切結，並在該讓渡書及承諾書上，以上揭偽刻
    之「黃素卿」、「甲○○」印章偽鈐「黃素卿」、「甲○○」印文各一枚，並由
    王昶喨於八十六年一月間某日，蓋用偽刻之「黃素卿」及「甲○○」印章在如附
    表四編號三所示變更登記申請書上，偽造「黃素卿」、「甲○○」印文各一枚，
    並連同上開讓渡書及承諾書，提出向高雄市政府申請該企業社負責人變更登記，
    於該市政府各局處機關承辦公務員按其提出申請文件審核後，使承辦人員將前開
    不實之事項，登載於其職務上所掌管之「高雄市政府營利事業登記證」，並核發
    予李光宇及乙○○，足以生損害於黃素卿、甲○○及高雄市政府對營利事業登記
    及稅籍管理之正確性。嗣經高雄市稅捐稽徵處查核八十五年下半年信用卡請款資
    料時，發現該企業社漏開統一發票，經查證該期間登記之負責人黃素卿在監執行
    ，始獲知上情。
二、案經高雄市政府警察局移送臺灣高雄地方法院檢察署檢察官偵查起訴。
      理      由
一、訊據上訴人即被告乙○○對於其購買身分證影本等證件，以黃素卿、甲○○為人
    頭，而為右開偽造文書之犯行，坦承不諱，核與證人黃素卿、甲○○、李光宇、
    洪碧凰、王昶喨之證述相符，復有偽造如附表一所示之委託書、承諾書、讓渡書
    、變更登記申請書，如附表二所示之商店基本資料表、特約商店合約書、特約商
    店約定書，如附表三所示之委託書，如附表四所示之承諾書、讓渡書及變更登記
    申請書各一紙，及高雄市政府營利事業登記證、稅捐處訪問卡、高雄市稅捐稽徵
    處新興分處營利事業設立登記查簽表、營利事業變更登記查簽表、台灣高雄女子
    監獄八十六年十二月二十四日高女監明總字第一九二九號簡便行文表、台灣台南
    看守所八十二年七月二十九日南所戒輔字第一三一四號函各一紙、財團法人聯合
    信用卡處理中心八十七年三月十八日聯卡商服字第八七０二九三號簡便行文表一
    紙及八十八年十月十二日（八八）聯卡會服字第二二五號函附聯合信用卡特約商
    店約定書一份、中國信託銀行八十七年三月九日公函及特約商店合約書、商店基
    本資料表各一份在卷可稽，被告於本院之自白核與事實相符，自堪信為真實，則
    其於原審審理時一度辯稱其係經甲○○之同意，始以方女之名義而為負責人名義
    之變更云云，業為甲○○所堅決否認，該辯詞要係諉責之詞，不足採信，是被告
    罪證已甚明確，犯行洵堪認定。
二、按如附表二編號一所示之商店基本資料表內除記載流通企業社之基本資料外，另
    記載申請人流通企業社向中國信託銀行租借刷卡機一台，保證金五百元等語，顯
    然該資料表係作為流通企業社向中國信託銀行租借刷卡機之證明文件，應具備私
    文書性質。是核被告未經被害人黃素卿、甲○○同意，利用不知情之李光宇、洪
   碧凰、王昶喨及張國勳，擅自以黃素卿名義製作如附表一所示之委託書、承諾書
    、讓渡書、變更登記申請書，並在其上偽造黃素卿之印文及署押；及擅自以黃素
    卿名義，製作如附表二所示之商店基本資料表、特約商店合約書、特約商店約定
    書，並在其上偽造黃素卿印文；及擅自以黃素卿名義，製作如附表三所示之委託
    書，並在其上偽造黃素卿之印文及署押；及擅自以黃素卿、甲○○名義，製作如
    附表四所示之承諾書、讓渡書及變更登記申請書，並在其上偽造黃素卿、甲○○
    印文，再分別持向高雄市政府辦理營利事業負責人變更登記，及向高雄市稅捐稽
    徵處新興分處，請領統一發票，及持交予中國信託銀行及聯合信用卡中心，並使
    該管公務員將黃素卿、甲○○為流通企業社負責人之不實事項，登載於職務上掌
    管之公文書之所為，均係犯刑法第二百十六條、第二百十條之行使偽造私文書罪
    及同法第二百十四條之使公務員登載不實罪。被告利用不知情之洪碧凰，偽刻黃
    素卿印章，在如附表一所示之委託書、承諾書、讓渡書、變更登記申請書上偽鈐
    該印文，及偽造黃素卿署押；又利用不知情之李光宇及上海商業銀行高雄分行行
    員張國勳，在如附表二所示之商店基本資料表、特約商店合約書、特約商店約定
    書上，偽造黃素卿印文；又利用不知情之王昶喨，偽刻黃素卿印章一枚，在如附
    表三所示之委託書上偽造黃素卿印文及署押；及利用不知情之王昶喨，偽刻甲○
    ○印章一枚，在如附表四所示之委託書、承諾書、讓渡書及變更登記申請書上偽
    鈐甲○○、黃素卿印文，及偽造甲○○、黃素卿署押，該偽造印章行為係偽造私
    文書之階段行為，偽造印文及偽造署押行為為偽造私文書之部分行為，均不另論
    罪，公訴人認應另論刑法第二百十七條罪，尚有未洽，附此敘明。又被告以黃素
    卿名義偽造如附表一所示之委託書、承諾書、讓渡書、變更登記申請書，如附表
    二所示之商店基本資料表、特約商店約定書、特約商店合約書，如附表三所示之
    委託書後，及以甲○○、黃素卿名義偽造如附表四所示之承諾書、讓渡書、變更
    登記申請書後，均復加以行使行為，該偽造私文書係行使偽造私文書之低度行為
    ，亦不另論罪。又被告利用不知情之李光宇、洪碧凰、王昶喨及張國勳，偽造如
    附表一所示之委託書、承諾書、讓渡書、變更登記申請書，如附表二所示之特約
    商店基本資料表、特約商店合約書及特約商店約定書，如附表三所示之委託書，
    如附表四所示之承諾書、讓渡書及變更登記申請書，再分別持向高雄市政府、中
    國信託銀行、聯合信用卡中心行使，均為間接正犯。被告先後多次行使偽造私文
    書及多次使公務員登載不實犯行，均時間緊接，手法相同，所犯犯罪構成要件相
    同，顯係基於概括之犯意反覆為之，均為連續犯，應依刑法第五十六條規定，各
    以一罪論。而行使偽造私文書罪與使公務員登載不實罪間，有方法與結果之牽連
    關係，應依刑法第五十五條規定，從較重之行使偽造私文書罪處斷。公訴人雖就
    被告於上開時地，以黃素卿名義，偽造如附表一所示之委託書、承諾書，如附表
    二所示之商店基本資料表、特約商店約定書、特約商店合約書、如附表三所示之
    委託書，及以黃素卿、甲○○名義，偽造如附表四所示之承諾書，並持以行使而
    使公務員登載不實之行為，未據起訴，惟此部分與公訴人起訴之偽造私文書部分
    ，有牽連犯或連續犯之裁判上一罪關係，本院自得予以審理。
三、原審予以論罪科刑，固非無見，然查被告係分別以三萬元之代價，向不詳姓名人
    購買黃素卿、甲○○之身分證影本等證件，已據被告於本院審理時供陳明確，原
    判決認被告係以不詳方法取得黃素卿及甲○○之身分證等影本等證件，即與事實
    不符，自有未洽，被告上訴請求諭知緩刑，雖無理由，惟原判決既有可議，即屬
    無可維持，應由本院將原判決撤銷，審酌為謀一己私利，多次冒用他人名義，以
    不正當之手段，購買他人身分證件，而為企業負責人變更登記，損害被害人及高
    雄市政府對營利事業登記及稅稽管理之正確性，且其除經營本件之流通企業社外
    ，尚經營多倫多精品店、茗軒陶藝坊，而以「假消費、真借款」之方式，將不實
    之簽帳單彙送信用卡中心請款，使該中心陷於錯誤而依刷卡金額付款，足生損害
    於信用卡中心，此一不法行為，前經臺灣高等法院於八十八年四月八日，以八十
    八年度上易字第二四七號判處被告拘役二十日確定，有該判決書附卷可考，足見
    其經營商店之目的，非真正從事商品消費交易，惟念其原為職業軍人，犯罪當時
    甫從軍中退役不久，謀職不易，一時失省而觸刑章，本院審理時已坦白供承犯罪
    等一切情狀，爰予科處有期徒刑拾月，被告利用不知情之李光宇、洪碧凰偽造之
    黃素卿印章一枚，及利用不知情之李光宇、王昶喨偽造之黃素卿印章一枚、甲○
    ○印章一枚，並無證據證明其已滅失不存在，故不問屬於犯人與否，依刑法第二
    百十九條規定，宣告沒收。又被告在附表一所示之委託書、承諾書、讓渡書、變
    更登記申請書上偽造之黃素卿印文各一枚、署押各一枚，及在附表二所示之商店
    基本資料表、特約商店合約書及特約商店約定書上偽造之黃素卿印文三枚，及在
    附表三所示之委託書上偽造之黃素卿印文一枚、署押一枚，及在附表四所示之承
    諾書、讓渡書及變更登記申請書上偽造之甲○○印文各一枚、黃素卿印文各一枚
    ，亦均依刑法第二百十九條規定，不問屬於犯人與否，宣告沒收。至於被告以不
    詳方法取得之黃素卿印章一枚，並無證據證明為被告所偽造，與本案即無直接關
    聯性，故不予宣告沒收，附此敘明。
四、又被告於八十五年十二月五日，利用不知情之李光宇在高雄市稅捐稽徵處新開業
    人訪問卡上負責人欄內，偽簽「黃素卿」署押並偽造印文之所為，亦未據公訴人
    起訴，惟此部分犯行，業據被告供承在卷，核與證人李光宇、吳秀蘭之證述相符
    ，是被告此部分犯行，本應另成立刑法第二百十七條偽造署押罪，並與前開之偽
    造署押行為，構成連續犯關係，惟被告前開在附表一所示之委託書、承諾書、讓
    渡書、變更登記申請書及附表三所示之委託書上偽鈐黃素卿印文及偽造其署押，
    及被告在附表二所示之商店基本資料表、特約商店合約書、特約商店合約書及附
    表四所示之讓渡書、承諾書及變更登記申請書上偽造黃素卿署押，及在附表四所
    示讓渡書、承諾書及變更登記申請書上偽鈐甲○○印文，既只成立偽造私文書，
    不另成立偽造署押罪，已如前述，則此部分即無與前開偽造署押部分，構成連續
    偽造署押罪之可言，而偽造私文書，予以行使，應論以行使偽造私文書罪，則被
    告此部分所犯偽造署押與前開行使偽造私文書二罪，應予併合處罰（刑事確定裁
    判指正第二輯參照），是此部分事實顯非起訴效力之所及，本院自毋庸予以審理
    ，附此敘明。
據上論斷，應依刑事訴訟法第三百六十九條第一項前段、第三百六十四條、第二百九
十九條第一項前段，刑法第五十六條、第二百十六條、第二百十條、第二百十四條、
第五十五條、第二百十九條，罰金罰鍰提高標準條例第一條前段，判決如主文。
本案經檢察官朱文彬到庭執行職務。
中    華    民    國     八十九     年       十       月      十七      日
                              臺灣高等法院高雄分院刑事第四庭
                                  審判長法官  莊  鎮
         法官  陳啟造
                                        法官  陳吉雄
右正本證明與原本無異。
如不服本判決，應於判決送達後十日內向本院提出上訴狀，其未述理由者並應於提
出上訴狀後十日內向本院補提理由書（應附繕本)。
                                      書記官  沈有進
中    華    民    國     八十九     年       十       月      十九      日
附錄：本判決論罪科刑法條：
刑法第二百十條
偽造、變造私文書，足以生損害於公眾或他人者，處五年以下有期徒刑。
刑法第二百十六條
行使第二百十條至第二百十五條之文書者，依偽造、變造文書或登載不實事項或使登
載不實事項之規定處斷。
刑法第二百十四條
明知為不實之事項，而使公務員登載於職務上所掌之公文書，足以生損害於公眾或他
人者，處三年以下有期徒刑、拘役或五百元以下罰金。
附表一：
┌────┬───────────┬────────────┬───┐
│  編號  │  文    書    名    稱│  偽    造    態    樣  │數量  │
├────┼───────────┼────────────┼───┤
│  一    │  八十五年八月六日委託│  黃素卿之印文          │一枚  │
│        │  書                  │  黃素卿之署押          │一枚  │
├────┼───────────┼────────────┼───┤
│  二    │  八十五年七月二十五日│  黃素卿之印文          │一枚  │
│        │  承諾書              │  黃素卿之署押          │一枚  │
├────┼───────────┼────────────┼───┤
│  三    │  八十五年七月二十五日│  黃素卿之印文          │一枚  │
│        │  讓渡書              │  黃素卿之署押          │一枚  │
├────┼───────────┼────────────┼───┤
│  四    │  八十五年八月七日變更│  黃素卿之印文          │一枚  │
│        │  登記申請書          │                        │      │
└────┴───────────┴────────────┴───┘
附表二：
┌───┬────────────┬────────────┬───┐
│  編號│    文    書    名    稱│  偽    造    態    樣  │數量  │
├───┼────────────┼────────────┼───┤
│一  │    八十五年八月二十一日│  黃素卿之印文          │一枚  │
│      │    商店基本資料表      │                        │      │
├───┼────────────┼────────────┼───┤
│  二  │    八十五年八月二十三日│  黃素卿之印文          │一枚  │
│      │    特約商店合約書      │                        │      │
├───┼────────────┼────────────┼───┤
│  三  │    八十五年九月十六日特│  黃素卿之印文          │一枚  │
│      │    約商店約定書        │                        │      │
└───┴────────────┴────────────┴───┘
附表三：
┌───┬────────────┬────────────┬───┐
│  編號│    文    書    名    稱│  偽    造    態    樣  │數量  │
├───┼────────────┼────────────┼───┤
│  一  │    八十五年十二月十八日│  黃素卿之印文          │一枚  │
│      │    委託書              │  黃素卿之署押          │一枚  │
│    │                        │                        │      │
└───┴────────────┴────────────┴───┘
附表四：
┌───┬────────────┬────────────┬───┐
│  編號│    文    書    名    稱│  偽    造    態    樣  │數量  │
├───┼────────────┼────────────┼───┤
│  一  │    八十六年一月一日承諾│  甲○○之印文          │一枚  │
│      │    書                  │  黃素卿之印文          │一枚  │
├───┼────────────┼────────────┼───┤
│  二  │    八十六年一月一日讓渡│  甲○○之印文          │一枚  │
│      │    書                  │  黃素卿之印文          │一枚  │
├───┼────────────┼────────────┼───┤
│  三  │    八十六年一月變更登記│  甲○○之印文          │一枚  │
│      │    申請書              │  黃素卿之印文          │一枚  │
└───┴────────────┴────────────┴───┘
                                                              Ｑ


司法院資訊處製作；財團法人民間司法改革基金會備份。
